臺灣高等法院刑事判決
109年度交上易字第274號
上  訴  人  
即  被  告  王建川


上列上訴人因過失傷害等案件，不服臺灣臺北地方法院108年度
交易字第99號，中華民國109年7月13日第一審判決（起訴案號：
臺灣臺北地方檢察署107年度偵字第27300號），提起上訴，本院
判決如下：
    主  文
原判決撤銷。 
王建川汽車駕駛人，無駕駛執照駕車而犯過失傷害罪，處拘役參
拾日，如易科罰金，以新臺幣壹仟元折算壹日。
    事  實
一、王建川未領有大型重型機車駕駛執照，於民國107年3月19日
    上午9時14分許，騎駛車牌號碼000-0000號大型重型機車（
    下稱A車），沿未劃設慢車道之新北市深坑區北深路2段由東
    往西方向行駛，行近同路段00巷口處，本應注意車輛除準備
    停車或臨時停車外，不得駛出路面邊線，且變換車道時，應
    顯示方向燈，而依當時天氣晴、日間自然光線、柏油路面乾
    燥無缺陷、無障礙物、視距良好等情況，並無不能注意之情
    形，竟疏未注意，未顯示方向燈，即貿然向右跨越路面邊線
    ，適有何宗岳騎乘車牌號碼000-000號重型機車（下稱B車）
    亦疏未注意，違規沿同路段路面邊線外側，自後方快速駛來
    ，閃避不及發生碰撞，致何宗岳人車倒地，受有左上肢體挫
    擦傷、左側髖骨處鈍傷、左下肢體挫擦傷等傷害。嗣警據報
    前往現場處理，王建川在場，當場承認為肇事人，而於犯罪
    未被發覺前向該管公務員自首犯罪，並接受裁判。
二、案經何宗岳及何宗岳之法定代理人林鳳娟告訴暨新北市政府
    警察局新店分局（下稱新店分局）報請臺灣臺北地方檢察署
    （下稱臺北地檢署）檢察官偵查起訴。
    理  由
壹、證據能力部分：
一、按刑事訴訟法第159條第1項固規定，被告以外之人於審判外
    之言詞或書面陳述，除法律有規定者外，不得作為證據。惟
    同法第159條之5亦明定：「被告以外之人於審判外之陳述，
    雖不符前4 條之規定，而經當事人於審判程序同意作為證據
    ，法院審酌該言詞陳述或書面陳述作成時之情況，認為適當
    者，亦得為證據」、「當事人、代理人或辯護人於法院調查
    證據時，知有刑事訴訟法第159條第1項不得為證據之情形，
    而未於言詞辯論終結前聲明異議者，視為有前項之同意。」
    ，其立法意旨在基於證據資料愈豐富，愈有助於真實發現之
    理念，酌採當事人進行主義之證據處分權原則，並強化言詞
    辯論主義，透過當事人等到庭所為之法庭活動，在使訴訟程
    式順暢進行之要求下，承認傳聞證據於一定條件內，得具證
    據適格，屬於傳聞法則之一環，基本原理在於保障被告之訴
    訟防禦反對詰問權。是若被告對於證據之真正、確實，根本
    不加反對，完全認同者，即無特加保障之必要，不生所謂剝
    奪反對詰問權之問題（最高法院102年度台上字第309號判決
    意旨參照）。經查，本判決下列所引各項供述證據，檢察官
    、被告王建川（下稱被告）於本院審理中均陳稱：並未爭執
    證據能力，僅爭執證明力等語明確（見本院卷第256至257頁
    ），本院審酌各該證據作成時之情況，並無違法不當或證明
    力明顯過低之瑕疵，認以之作為證據應屬適當，依刑事訴訟
    法第159條之5規定，均有證據能力。
二、至其餘憑以認定被告犯罪事實之本判決下列所引各項非供述
    證據，查無違反法定程序取得之情，依同法第158條之4規定
    反面解釋，俱有證據能力。
貳、實體方面： 
一、訊據被告固坦認於上揭時、地騎駛A車，與告訴人何宗岳騎
    駛之B車碰撞等節，惟矢口否認有何過失傷害之犯行，辯稱
    ：本案車禍事故之肇因，全然源於告訴人於道路邊線外騎駛
    機車，自伊右後方超速駛來之危險駕駛行為，伊並無任何肇
    事因素，伊於案發時向右偏行未打方向燈，係因旁車逼車所
    致，伊無過失云云。經查：
　㈠被告有過失傷害之行為：
  ⒈證人即告訴人何宗岳於原審中證稱：伊沿新北市深坑區北深
　　路2段往東南科技大學行駛，行經同路段00巷巷口附近時，
    被告騎駛A車在伊左前方，當時想從他右側超車，在很靠近A
    車時，被告突然沒打方向燈就向右切，伊見狀急煞還是來不
    及，機車與對方機車擦撞後，本想將車身拉正，惟仍摔車並
    向前滑行人車倒地等語（見原審卷三第19至24頁）。
　⒉經原審勘驗新北市深坑區北深路2段路口之監視錄影器檔案結
    果：
　⑴影片內容為固定式道路監視器錄影畫面，畫面右下方有顯示
　　拍攝之時間，顯示由09：00：00至09：30：00。
　⑵顯示時間09：14：10至09：14：14：A車、白色汽車、計程車穿過畫面遠方十字路口，持續由畫面遠方往畫面近方行駛。開始時A車行駛在白色汽車前方（接近道路中央黃色標線處），白色汽車在計程車前方。之後A車漸向右靠（未見顯示方向燈）。
　⑶顯示時間09：14：14至09：14：16：計程車後方之B車，由畫
    面遠方向畫面近方快速行駛，剛穿越畫面遠方十字路口。而
    B車原行駛在該線車道中央處，為超越前方車輛，快速向右
    靠往路面邊線外側。
　⑷顯示時間09：14：16至09：14：19：A車持續向右靠（由一開
    始在道路中央處至接近路面邊線處，惟尚在路面邊線內，未
    見顯示方向燈），於09：14：17時，A車已行駛在白色汽車
    右前側，並仍持續向右靠（接近路面邊線，惟尚在路面邊線
    內，未見顯示方向燈）。B車為超越前方車輛，快速向右靠
    至路面邊線外側，並自道路邊線外側快速超越計程車。
　⑸顯示時間09：14：19至09：14：24：B車持續快速行駛在路面
    邊線外側。在接近三陽機車前處，A車突大幅度往右靠（未
    顯示方向燈），往右前呈約15度角方向行駛。A車於車身、
    車尾跨越路面邊線外側後（車頭已跨越路面邊線、車尾輪胎
    尚在路面邊線上），遭快速行駛直行之B車從右後方駛來擦
    撞（於擦撞前B車略往右偏，惟因B車快速行駛，仍閃避不及
    ，擦撞點約為A車右前靠近車頭處、B車靠近左前車頭處）。
    擦撞後A車頭快速向左迴，呈車頭略向左、車尾略向右方向
    倒在巷弄口前，駕駛人向前摔出。B車向左傾斜後重心不穩
    人車倒地，因快速行駛，傾倒時往前滑行一段距離，倒地位
    置約在A車前方10公尺處，滑行過程中，可見B車左前輪底部
    與右前輪底部距離電線桿底座相當接近（然依照勘驗畫面，
    無法確認是否接觸到電線桿底座），但B車滑行似未受電線
    桿阻擋。
　　有原審勘驗筆錄及監視錄影畫面擷取畫面在卷可稽（見原審
    卷二第139至141頁、第237至257頁）。
  ⒊另經原審勘驗告訴人何宗岳之行車紀錄器檔案畫面結果：
　⑴播放開始，影片內容為B車之行車紀錄器畫面（該行車紀錄器
    架於B車右方），畫面顯示拍攝時間，自09：08：14至09：0
    8：17（行車紀錄器顯示時間校正略有誤差，時間稍快路口
    監視錄影器檔案約6分4秒至6分6秒）。
　⑵顯示時間09：08：14至09：08：15：影片中裝有行車紀錄器之B車，在路面邊線外側，微偏右向前快速行駛，前方有白色汽車及A車，白色汽車與A車皆在路面邊線內側向前行駛。A車未打方向燈，亮著煞車燈持續向右靠，直到接近路面邊線時，A車煞車燈熄滅。在A車跨越路面邊線時，A車遭B車從後方撞上。自行車紀錄器畫面觀察，B車車頭因撞擊向右偏。
　⑶顯示時間09：08：16至09：08：17：以行車紀錄器畫面觀察
    ，B車車頭先向右偏後，隨即轉向左側摔落地面。
　　有原審勘驗筆錄及監視錄影畫面擷取畫面在卷可稽（見原審
    卷二第230至232頁、第259至265頁）。　
  ⒋依告訴人上開證述、監視錄影器檔案、告訴人之行車紀錄器
    檔案之勘驗結果參互以觀，被告騎乘之A車行駛在白色車輛
    右前方之時，即逐漸向右偏移，至接近路面邊線處，並未見
    白色汽車有何往右逼近A車之情形，被告未顯示方向燈即大
    幅往右偏移，而A車車頭跨越路面邊線，車尾輪胎尚壓在路
    面邊線上之際，遭快速行駛於路面邊線外側，自右後方直行
    超車而來之B車碰撞而肇致本案事故，至為明灼。
　⒌又告訴人於事故發生後，旋於時間密接之當日10時1分許抵達
    萬芳醫院急診，經醫師診斷後，認受有左上肢體挫擦傷、左
    側髖骨處鈍傷、左下肢體挫擦傷等傷害，有萬芳醫院診字第
    0000000000號診斷證明書、急診檢傷紀錄、護理紀錄單、急
    診病歷、傷勢照片、新北市政府消防局執行救護服務證明、
    救護紀錄表一般表可參（見偵查卷第21頁、第91至105頁）
    ，而告訴人所受傷勢，復與本案事故發生後人車倒地、在柏
    油路面滑行可能受傷之部位無違，足見告訴人所受傷勢，應
    係本案事故所致。　
　⒍此外，復有道路交通事故現場圖、道路交通事故調查報告表㈠
    、㈡、道路交通事故肇事人自首情形紀錄表、新店分局道路
    交通事故蒐證照片；被告汽車駕駛執照審查證明書、機車駕
    駛人經歷證明書、裁罰紀錄查詢資料、A車行照、新北市政
    府消防局執行救護服務證明、救護紀錄表一般表附卷可參（
    見偵查卷第31至35頁、第40至46頁、第50頁、第48頁、原審
    卷二第285至289頁）。　
  ㈡按「汽車在未劃設慢車道之雙向二車道行駛時，應依下列規
    定：均應在遵行車道內行駛。、除準備停車或臨時停車外
    ，不得駛出路面邊線」、「行車遇有轉向、減速暫停、讓車
    、倒車、變換車道等情況時所用之燈光及駕駛人之手勢，應
    依下列規定：右轉彎時，應先顯示車輛前後之右邊方向燈
    光，或由駕駛人表示左臂向上，手掌向右微曲之手勢」，道
    路交通安全規則第97條第1項第1款、第4款、第91條第1項第
    1款分別定有明文。被告於案發時並非準備停車或臨時停車
    ，為其於原審準備程序中供承明確（見原審卷一第37頁），
    然被告竟未顯示方向燈，即將A車駛出路面邊線，顯有違反
    道路交通安全規則第97條第1項第4款、第91條第1項第1款規
    定之情形；而告訴人於案發時，係違規於道路邊線外側騎乘
    B車，甚有藉此超車之舉，亦顯違反道路交通安全規則第97
    條第1項第1款、第4款規定；被告與告訴人之違規駕駛行為
    ，均為肇生本案事故必要且相當之原因，則渠等前開違規駕
    駛行為，應同屬車禍事故之肇事原因，甚為明確。經檢察官
    送請新北市政府車輛行車事故鑑定會（下稱新北市車鑑會）
    鑑定，暨原審送請新北市政府車輛行車事故覆議會（下稱新
    北市覆議會）覆議，新北市車鑑會、覆議會亦採相同結論，
    有新北市車鑑會108年4月12日新北車鑑字第0000000號鑑定
    意見書、新北市政府同年12月24日新北交安字第0000000000
    號函可參（見偵查卷第112至113頁、原審卷二第225至226頁
    ）。被告、告訴人均考領有普通重型機車駕駛執照，有其等
    普通重型機車駕駛執照影本可參（見偵查卷第51至52頁），
    對上開交通基礎知識殊難諉為不知，且應注意參與交通時須
    遵守交通規則，俾免肇生事故，而依案發當時天氣晴、日間
    自然光線、柏油路面乾燥無缺陷、無障礙物、視距良好等情
    況，有前開道路交通事故調查報告表㈠可憑（見偵查卷第33
    頁），亦無不能注意之情事，被告竟疏未注意，於未顯示方
    向燈之情形下，向右偏行跨越路面邊線；而告訴人亦疏未注
    意，違規行駛於道路邊線外，甚於道路邊線外為超車行為，
    乃肇生碰撞事故，則被告、告訴人除同屬本案事故之肇事原
    因外，對事故之發生亦均具有過失；被告前開過失行為，與
    告訴人所受傷勢結果間，具有相當因果關係，要屬昭然。至
    告訴人雖與有過失，但未能據此解免被告過失之責，僅得列
    為科刑之審酌事項，併予敘明。
  ㈢被告辯解不可採之理由：
  ⒈被告雖辯稱：本案事故全然肇因於告訴人於道路邊線外騎駛B
    車，且自右後方超速超車駛來之危險駕駛行為，該處本不得
    行駛車輛，倘非告訴人前開嚴重違規行為，事故應不致發生
    ，故伊無過失云云。然按：
　⑴汽車駕駛人對於防止危險發生之相關交通法令之規定，須業
　　已遵守，並盡相當之注意義務，以防止危險發生，始可信賴
    他人亦能遵守交通規則並盡同等注意義務。若因此而發生交
    通事故，方得以信賴原則為由免除過失責任（最高法院84年
    度台上字第5360號、109年度台上字第1102號判決論旨參照
    ）。申言之，汽車駕駛人雖可信賴其他參與交通之對方亦能
    遵守交通規則，同時為必要之注意，謹慎採取適當之行動，
    而對於不可知之對方違規行為並無預防之義務；然因對於違
    規行為所導致之危險，若屬已可預見，且依法律、契約、習
    慣、法理及日常生活經驗等，在不超越社會相當性之範圍應
    有注意之義務者，自仍有以一定之行為避免結果發生之義務
    （最高法院74年度台上字第4219號判決論旨參照）。準此，
    於道路交通車禍事故，並非僅須他方有違反交通規則情事，
    一方即可據以免除自己之過失責任。
　⑵經查，被告騎駛A車，未顯示方向燈即向右偏移跨越路面邊線
    行駛，因而與B車發生碰撞而肇事等節，業如前述，告訴人
    違規行駛於道路邊線外側且為超車行為，固係交通違規行為
    ，屬本案事故發生之共同原因，然被告對於防止危險發生之
    相關交通法規，既未遵守，亦未盡相當之注意義務以防止危
    險發生，自無從以信賴原則為由免除過失責任。是被告辯稱
    本案事故全然應歸究於告訴人之嚴重交通違規行為，其無過
    失云云，委無可採。
  ⒉另被告辯稱：案發當時伊騎駛A車向右偏行，係因後方白色汽
    車逼車所致，且斯時情況急迫，並無機會顯示方向燈，故伊
    就本案事故之發生並無過失云云，然查：
　⑴被告於警詢已供承：當時路上車子很多，因伊車速慢，伊為
　　了要讓路給快速車行駛，所以靠右邊行駛在快車道邊線內等
    語（見偵查卷第6頁）；於檢察事務官詢問時供稱：伊是向
    右偏行跨線等語（見偵查卷第64頁）；於原審準備程序中供
    稱：到了肇事地點後，伊是為了閃車、避車，因為伊的A車
    比較大，當時速限只有時速40公里，伊就靠右邊，讓後方來
    車通過等語（見原審卷一第37頁）；而於原審審理中具狀陳
    稱：「單車道因為後方來車趕著去上班都開很快，我總不能
    佔著車道不禮讓直行車通過，在車道邊線走也是避車潮，勉
    強不得已走靠近邊線車身沒有駛出路面邊線，眼睛向前看路
    直行也不行嗎？哪有人一直盯著路面邊線或是盯著後視鏡注
    意右後（路肩）方來車一心多用在行駛的」等語（見原審卷
    一第70頁）。依被告前開偵、審中之供述內容，可見被告所
    以騎駛A車向右偏行，乃係本於禮讓同一車道後方車輛先行
    通過之目的，並非遭後方白色汽車「逼車」，因情勢急迫始
    向右偏移行駛；況依原審勘驗告訴人行車紀錄器檔案結果：
    案發時白色汽車與A車皆在路面邊線內側向前行駛，A車未打
    方向燈，亮著煞車燈持續向右靠，直到接近路面邊線時，A
    車煞車燈熄滅等情，益徵被告騎駛A車向右偏行，係因減速
    靠邊禮讓後方白色汽車所為，非有何等情勢急迫之情形，則
    被告此部分所辯，顯與上開事證不合。
　⑵再依新北市深坑區北深路2段路口之監視錄影器檔案勘驗結果
    可知，被告騎駛A車，係自該路段車道靠近道路中央分向線
    處，逐漸向右偏行至道路邊線處，旋即駛出道路邊線，其向
    右偏移行駛之時間長達5至10秒，未見有何急迫之情勢，益
    見被告騎駛A車向右偏行，係出於自主決定而主動禮讓後車
    所為，尚難認係遭後車「逼車」而不得已所致，被告前開辯
    解，僅屬臨訟卸責之詞，並無可取。
  ⒊卷內被告其餘所辯，或顯然與過失傷害之構成要件事實無涉
    、或顯不影響過失傷害犯行之認定、或僅係陳述與本案判斷
    無關之個人意見、臆測，或對告訴人過失情節之指摘、或係
    事實業經認定明確，徒執己見而重複爭執與本案判斷無涉之
    事項，均與被告罪責認定結果不生影響，不予贅述，併此敘
    明。
  ㈣綜上所述，被告所辯均難採信，事證明確，被告犯行，洵堪
    認定，應予依法論科。被告雖聲請：請求連續播放光碟，另
    聲請傳喚新店分局深坑分駐所員警陳振岳、林又穎、證人李
    定勝、黃士誠、新北市政府警察局交通警察大隊員警吳國誌
    等人釐清事實云云，然原審勘驗上揭檔案，均係連續播放，
    詳實記錄時序，並無所謂秒拉、跳格情事，就本案事故之肇
    事經過過與過失傷害構成要件相關之待證事實，均已明確，
    被告聲請再行勘驗或傳喚證人，顯無必要，附此敘明。
二、論罪科刑：
  ㈠被告行為後，刑法第284條第1項前段業於108年5月29日修正
    公布，同年月31日施行生效，其法定刑由「6月以下有期徒
    刑、拘役或500元以下罰金」，修正為「1年以下有期徒刑、
    拘役或10萬元以下罰金」，經比較新舊法，修正前之規定對
    被告較為有利，依刑法第2條第1項前段規定，自應適用行為
    時即修正前之規定論處。
  ㈡刑法總則之加重，係概括性之規定，所有罪名均一體適用；
    刑法分則之加重，係就犯罪類型變更之個別犯罪行為予以加
    重，成為另一獨立之罪名。道路交通管理處罰條例第86條第
    1項關於汽車駕駛人無駕駛執照駕車，因而致人受傷或死亡
    ，依法應負刑事責任者，加重其刑至2分之1之規定，係就刑
    法第276條過失致人於死罪、同法第284條過失傷害（及致重
    傷）罪之基本犯罪類型，對於加害人為汽車駕駛人，於從事
    駕駛汽車之特定行為時，因而致人受傷或死亡之特殊行為要
    件予以加重處罰，已就上述刑法第276條、第284條各罪犯罪
    類型變更之個別犯罪行為予以加重，而成另一獨立之罪名，
    自屬刑法分則加重之性質（最高法院99年度台非字第198號
    判決論旨參照）。又汽車駕駛執照為駕駛汽車之許可憑證，
    道路交通安全規則第50條第1項前段定有明文；除依該規則
    第61條規定，汽車駕駛人取得高一級車類之駕駛資格者，准
    其駕駛較低等級車類之車輛外，應按其取得何等級車類之駕
    駛執照，駕駛該相當等級車類之車輛，不得持較低等級車類
    之駕駛執照，駕駛較高等級之車類；若有違反上述規定，因
    其不具備所駕駛車類之相當汽車駕駛人資格，於法應認與無
    駕駛執照者同，始符合道路交通安全維護之立法本旨，是道
    路交通管理處罰條例第86條第1項所稱之汽車駕駛人「無駕
    駛執照駕車」，除同條例第21條第1項第1款之「未領有駕駛
    執照駕車」外，應包括持較低等級車類之駕駛執照，而駕駛
    較高等級之車類在內（最高法院96年度台上字第6105號判決
    意旨參照）。經查：
  ⒈被告僅領有普通重型機車駕駛執照，未領有大型重型機車駕
　　駛執照等情，為其於原審審理中供承在案（見原審卷三第10
    8頁），並有被告汽車駕駛執照審查證明書、機車駕駛人經
    歷證明書、被告之普通重型機車駕照影本在卷可憑（見偵查
    卷第51頁、原審卷二第285至287頁），則被告依法不得駕駛
    大型重型機車，其違規駕駛大型重型機車，自屬道路交通管
    理處罰條例第86條第1項所定無駕駛執照駕車行為。
  ⒉被告雖辯稱：伊領有普通重型機車駕駛執照而駕駛大型重型
    機車，僅為行政法規上之越級駕駛，並非道路交通管理處罰
    條例第86條第1項所定無駕駛執照駕車云云。然按：
　⑴所謂「普通重型機車」係指：①汽缸總排氣量逾50立方公分
　　且在250立方公分以下之二輪或三輪機車；②電動機車之馬達
    及控制器最大輸出馬力逾5馬力且在40馬力（HP）以下之二
    輪或三輪機車。而「大型重型機車」，則為：①汽缸總排氣
    量逾250立方公分之二輪或三輪機車；②電動機車之馬達及控
    制器最大輸出馬力逾40馬力（HP）之二輪或三輪機車。又申
    請考領大型重型機車駕駛執照之資格，年齡部分，須年滿20
    歲，經歷部分，須領有普通重型機車駕駛執照1年以上之經
    歷，並經立案之駕駛訓練機構駕駛訓練結業；四輪以上汽車
    及大型重型機車在劃有快慢車道分隔線之道路行駛，除起駛
    、準備轉彎、準備停車或臨時停車，不得行駛慢車道。但設
    有快慢車道分隔島之道路不在此限；大型重型機車，比照小
    型汽車適用其行駛規定。但另設有標誌、標線或號誌特別管
    制者，應依其指示行駛；大型重型機車，除本條例另有規定
    外，比照小型汽車適用其行駛及處罰規定；其駕駛執照考驗
    及行駛規定，由交通部會同內政部定之；道路交通安全規則
    第3條第6款第1目、第60條第1項第1款、第2款、第95條第2
    項、第99條之1前段、道路交通管理處罰條例第92條第6項均
    分別定有明文。而大型重型機車之考照項目為：取車、定圓
    行駛、直線平衡、鐵路平交道、坡道行駛、交岔路口、全程
    道路行駛、斑馬紋行人穿越道線、直線煞車、架車等，而普
    通重型機車並無定圓行駛、坡道駕駛等項目；且大型重型機
    車與普通重型機車之行駛路權及停車規定多有相左，如大型
    重型機車可行駛快車道及快速公路，行車安全距離亦比照小
    型汽車，毋庸兩段式左（右）轉，而應由快車道或內車道左
    轉，不可行駛機車專用道及機車優先道，且僅得停於小型汽
    車停車格，停車收費標準比照小型汽車之規定；而普通重型
    機車，則不可行駛於快車道及快速公路、應兩段式左（右）
    轉、應行駛在機車專用道或機車優先道上，應停於機車專用
    停車格等。
　⑵依前揭說明，足證大型重型機車與普通重型機車，無論其機
　　車本身之排氣量、考領駕駛執照之應考資格、應考項目、駕
    駛時所適用之道路交通規則、行駛路權、停車管理等，均與
    普通重型機車大相逕庭，此無非係因大型重型機車之整體重
    量、排氣量、瞬間加速度、機車本身可行駛之最高速度等，
    均與普通重型機車不同，立法者始對大型重型機車、普通重
    型機車為不同規定；大型重型機車既享有幾乎等同於「小型
    汽車」之路權，且立法者亦因應普通重型機車與大型重型機
    車不同之處，作出相異之管理與處罰規則，益徵僅領有普通
    重型機車駕照者，不得駕駛大型重型機車甚明。況駕駛執照
    為駕駛車輛之許可憑證，應按其取得何等級車類之駕駛執照
    ，駕駛該相當等級車類之車輛，不得持較低等級車類之駕駛
    執照，駕駛較高等級之車類；若有違反上述規定，因其不具
    備所駕駛車類之相當汽車駕駛人資格，於法應認與無駕駛執
    照者同，始符合道路交通安全維護之立法本旨（最高法院87
    年度台上字第3295號判決意旨參照），已如前述，被告僅持
    有普通重型機車駕駛執照而駕駛大型重型機車，非但屬行政
    罰所稱之越級駕駛，更屬無照駕駛，被告抗辯其僅屬越級駕
    駛，並非無照駕駛云云，顯屬對法令解釋之誤解，當無可採
    。
  ㈢核被告所為，係犯道路交通管理處罰條例第86條第1項、修正
    前刑法第284條第1項前段之汽車駕駛人無駕駛執照駕車過失
    傷害罪，並應依道路交通管理處罰條例第86條第1項規定，
    加重其刑。起訴書雖漏未依道路交通管理處罰條例第86條第
    1項規定論究被告刑責，惟起訴之社會基本事實同一，並經
    原審及本院於審理中諭知被告罪名及相關權利，無礙被告防
    禦權之行使，爰依法變更起訴法條。
　㈣被告於肇事後，於有偵查犯罪職權之員警前往現場處理時在
    場，並當場承認為肇事人，進而接受裁判，有道路交通事故
    肇事人自首情形紀錄表存卷可佐（見偵查卷第48頁），經核
    符合自首要件，且不因被告否認過失或其他抗辯之詞與本院
    認定事實有所歧異，即認被告無自首而受裁判之意，爰審酌
    其犯罪之具體情狀，依刑法第62條前段之規定減輕其刑，並
    依法與前開加重事由，先加後減之。
三、撤銷改判之理由：
　㈠原審以被告罪證明確予以論罪科刑，固非無見。惟查：刑事
    審判旨在實現刑罰權之分配正義，故法院對於有罪被告之科
    刑，應符合罰刑相當之原則，使輕重得宜，罰當其罪，此所
    以刑法第57條明定科刑時應審酌一切情狀，尤應注意該條所
    列10款事項以為科刑輕重之標準，並賦予法院以裁量權，以
    求個案裁判之妥當性（最高法院95年度台上字第6565號、90
    年度台上字第4636號裁判意旨參照）。又刑之量定，固為實
    體法上賦予法院得為自由裁量之事項，但此項職權之行使，
    仍應受比例原則、平等原則、罪刑相當原則之支配，審酌刑
    法第57條所列各款應行注意事項及一切情狀為之，使輕重得
    宜，罰當其罪，以符合法律授權之目的，此即所謂自由裁量
    權之內部界限（最高法院96年度台上字第2357號、97年度台
    上字第6874號判決意旨參照）。查被告雖有騎駛A車未顯示
    方向燈即駛出路面邊線之過失，然告訴人於案發時，亦違規
    於道路邊線外側騎駛B車，並有藉此超車之舉，亦顯違反道
    路交通安全規則第97條第1項第1款、第4款規定，就本案事
    故同有過失；且告訴人所受傷害僅為左上肢體挫擦傷、左側
    髖骨處鈍傷、左下肢體挫擦傷等傷害，堪認被告所造成之危
    害程度尚屬輕微，原審對被告科處有期徒刑3月，量刑顯屬
    過重，難謂符合罪刑相當及比例原則，應認原審裁量之刑度
    尚有失衡，未盡允洽。被告上訴意旨以：本件是告訴人從車
    縫硬擠出來撞被告，告訴人誣告被告不打方向燈不禮讓直行
    車，原審忽略告訴人未顯示方向燈、煞車燈、闖紅燈、直衝
    車道雙黃線、自車道最右側駛出路面邊線蛇行人行道等，被
    告乃因突發事故未及開啟方向燈，無可避免而前輪跨線、後
    輪在車道，告訴人鑽縫隙撞擊被告後彈至5公尺外，並撞倒
    電線桿，原審竟論被告有罪，是告訴人故意傷人，本案並無
    人證、物證證明被告肇事致告訴人摔倒受傷，請求撤銷原判
    決並駁回起訴云云。惟被告過失傷害犯行及被告所辯不足採
    之理由，業已認定如上，其上訴意旨要係就原審依職權為證
    據取捨及心證形成之事項，反覆爭執，其上訴雖無理由，惟
    原判決既有上開可議之處，即屬無可維持，應由本院撤銷改
    判。
　㈡爰審酌被告無照騎駛大型重型機車，危及道路交通安全，復
    因過失肇致本案車禍事故，侵害他人身體法益；兼衡被告於
    偵審中自述家庭經濟狀況貧窮、現時無業、曾任軍官、具榮
    民身分、受國家終身照顧、有1名已成年子女、政戰學校畢
    業之生活狀況、智識程度（見偵查卷第15頁、第79頁、原審
    卷一第61頁、原審卷二第143頁、原審卷三第110頁、本院卷
    第264頁）；及其無犯罪前科，素行尚佳、過失情節、告訴
    人之過失程度、被告亦因本案事故受有傷勢等節（見偵查卷
    第6頁、第76頁）；暨被告迄未與告訴人達成和解，甚則具
    狀陳明「…新北市警察局交大、裁決處、新店分局、車輛事
    故鑑定委員會、臺北地檢署等39名官員理應併科刑罰究責」
    等語（見原審卷二第41頁），犯後態度非佳、告訴人所受傷
    勢程度等一切情狀，量處如主文第2項所示之刑，並諭知易
    科罰金之折算標準。
據上論斷，應依刑事訴訟法第369條第1項前段、第364條、第299
條第1項前段，道路交通管理處罰條例第86條第1項，修正前刑法
第284條第1項前段，刑法第2條第1項前段、第11條前段、第62條
、第41條第1項前段，刑法施行法第1條之1第1項、第2項前段，
判決如主文。 
本案經檢察官吳秋瑩提起公訴，檢察官黃和村到庭執行職務。
中　　華　　民　　國　　109 　年　　11　　月　　24　　日
                  刑事第九庭    審判長法　官  潘翠雪
                                      法　官  俞秀美
                                      法　官  陳俞婷
以上正本證明與原本無異。
不得上訴。
                                      書記官  陳麗津
中　　華　　民　　國　　109 　年　　11　　月　　25　　日
附錄本案論罪科刑法條全文：
道路交通管理處罰條例第86條第1項
汽車駕駛人，無駕駛執照駕車、酒醉駕車、吸食毒品或迷幻藥駕
車、行駛人行道或行經行人穿越道不依規定讓行人優先通行，因
而致人受傷或死亡，依法應負刑事責任者，加重其刑至二分之一
。

108年5月29日修正前刑法第284條第1項
因過失傷害人者，處6月以下有期徒刑、拘役或5百元以下罰金；
致重傷者，處1年以下有期徒刑、拘役或5百元以下罰金。